【裁判字號】    99,上易,427
【裁判日期】    991019
【裁判案由】    清償債務
【裁判全文】
臺灣高等法院民事判決                 99年度上易字第427號
上  訴  人  甲○○
被上訴人    乙○○
上列當事人間請求清償債務事件，上訴人對於中華民國99年3月
10日台灣台北地方法院99年度訴字第48號第一審判決提起上訴，
並為訴之追加，本院於99年9月28日言詞辯論終結，判決如下：
    主  文
上訴及追加之訴均駁回。
第二審訴訟費用（含追加之訴）由上訴人負擔。
    事實及理由
一、按第二審訴之變更或追加，非經他造同意不得為之，但擴張
    或減縮應受判決事項之聲明者，不在此限，民事訴訟法第44
    6條第1項、第255條第1項第3款定有明文。本件被上訴人請
    求上訴人應給付新台幣（下同）55萬元及自民國84年9月1日
    起至清償日止，按年息20％計算之利息，嗣於本院審理時，
    就利息部分擴張自83年3月25日起算（見本院卷14頁），核
    屬擴張應受判決事項之聲明，依上開規定，毋庸對造同意，
    應予准許。
二、上訴人主張：被上訴人於82年（於原審陳述83年借款）9月
    25日向伊借款55萬元，約定自借款日起6個月後償還50萬元
    、3個月後償還5萬元，並簽訂借據乙紙。惟被上訴人自84年
    9月起即未繼續支付利息或任何為清償，迭經伊催討未果，
    伊並曾於97年間提起民事保全程序，仍未獲清償，為此依兩
    造間借貸契約，請求被上訴人返還借款。爰聲明請求：被上
    訴人應給付伊55萬元，及自84年9月1日起至清償日止，按年
    息20％計算之利息。
三、被上訴人則以：伊未於83年間向上訴人借款，上訴人所稱之
    借據，係伊於82年間向上訴人借款時所簽，然上訴人並未依
    約交付伊借貸款項，是兩造間之借貸契約尚未成立。縱認成
    立，上訴人於起訴前從未向伊請求，是其請求權應已罹於時
    效，伊得拒絕給付。況上訴人趁伊急需用錢，竟於系爭借據
    上約定，若伊未償還系爭借款即需陪上訴人同居之有違公序
    良俗條款，依民法第72條規定，系爭借貸契約亦為無效，上
    訴人不得據以向伊請求清償等語，資為抗辯。爰聲明：上訴
    人之訴駁回。
四、原審為上訴人全部敗訴之判決，即駁回上訴人之訴。上訴人
    不服，提起上訴，其上訴及追加聲明：(一)原判決廢棄。(二)被
    上訴人應給付上訴人55萬元及自84年9月1日起至清償日止，
    按年息20％計算之利息。(三)追加自83年3月25日起至84年8月
    31日止，按年息20％計算之利息。
    被上訴人之答辯聲明：上訴及追加之訴均駁回。
五、上訴人主張被上訴人於82年9月25日向其借款55萬元，並簽
    立借據，業據其提出借據（見原審卷30頁）為證，其上載明
    ：「借款人乙○○于民國八十『三』年九月二十五日向其友
    甲○○先生借款金額伍拾萬元整……若有修改部分非經方
    當事人皆同意簽名蓋章蓋手印承認者，不具任何效用」等文
    字，被上訴人就上開借據上除民國八十三年之「三」外之文
    字為其所寫並不爭執（見原審卷48頁及背面），自堪信為真
    實。
六、按當事人主張有利於己之事實者，就其事實有舉證責任；又
    文書依其程式及意旨得認作公文書者，推定為真正。民事訴
    法第277條、第355條第1項定有明文。經查：
  (一)被上訴人辯稱上開借據約定「若前述借款未於期限到達之日
    還清，則乙○○無怨言陪甲○○同居」，此部分違反公共秩
    序、善良風俗而無效云云。惟按法律行為之一部分無效者，
    全部皆為無效。但除去該部分亦可成立者，則其他部分，仍
    為有效，民法第111條定有明文。上開借據中，有關屆期未
    還款則願意同居之約定，固有背於公共秩序及善良風俗，而
    無效，然除去上開部分之外，有關借貸契約之部分仍可成立
    ，故系爭借貸契約即非全部無效，合先說明。
  (二)被上訴人抗辯其書立借據後，上訴人事實上未交付55萬元借
    款云云，查觀之系爭借據之內容，並無表明被上訴人已收到
    借款55萬元，是單憑借據之記載，固不能證明上訴人有交付
    借款予被上訴人。然查上訴人於85年間曾以被上訴人於82年
    9月24日向其詐欺借款55萬元為由，向台灣台北地方法院檢
    察署（下稱台北地檢署）提起被上訴人詐欺告訴，經台北地
    檢署檢察官以86年2月25日85年度偵字第24083號（下稱第24
    083號）不起訴處分書為不起訴處分，此有台北地檢署檢察
    官第24083號不起訴處分書可稽（見原審卷58頁至59頁、本
    院卷30頁及背面）。上開第24083號不起訴處分書所載借款
    時間、金額均與本件相同，該偵查卷雖已逾保存期限而銷毀
    ，有本院96年6月21日院通民直99上易427字第0990008686號
    函、台北地檢署99年6月29日北檢玲張85偵24083字第47751
    號函（見本院卷22頁至23頁）可查，無法查知兩造之偵訊筆
    錄內容，惟上開第24083號不起訴處分書為公文書，依民事
    訴訟法第355條第1項之規定推定為真正，該不起訴處分書之
    理由二、載明：「訊據被告乙○○（即被上訴人）雖不否認
    向告訴人（即上訴人）借用上開款項，惟堅決否認詐欺。辯
    稱：…八十二年間她的男友想開海產店，須用資金，她才開
    口向告訴人借，在借款當天，告訴人還要求被告與他發生關
    係才肯借，被告無奈，只好陪他睡覺，事後還答應寫借據，
    利息三分，如果屆期沒還，無條件與他同居，告訴人才答應
    借款。她借款後均按月給利息，給了六個月後發現懷孕，不
    能上班，才沒給利息，她沒詐欺等語置辯」，顯見被上訴人
    於上開第24083號刑事詐欺案件偵查時，並不否認有收受系
    爭55萬元借款，且有按月給付6個月之利息，倘被上訴人事
    實上未收受該筆借款，衡情於上開第24083號刑事詐欺案件
    偵查時，必矢口否認曾收受借款，而非僅否認詐欺，稱有按
    月支付6個月利息云云，況且，若被上訴人未承認有收受55
    萬元借款，該依法執行公務之承辦檢察官亦無可能會於上開
    不起訴處分書之內容，記載被上訴人之前揭辯解，故依上開
    不起訴處分書之證據觀之，足認被上訴人有收受55萬元借款
    ，被上訴人於本件訴訟中，抗辯上訴人未交付借款55萬元云
    云，尚非可採。
  (三)又參照被上訴人於上開第24083號刑事詐欺案件偵查時，陳
    稱有按月支付6個月利息，此與被上訴人於原審自承「「我
    付了六次，時間大約是從82年9月到83年初，每次大約是一
    萬五左右」（見原審卷49頁）相符。被上訴人雖辯稱上訴人
    逼迫其寫借據，要求其先行支付利息云云，然一般借款情形
    ，必先債務人自債權人處借得款項，始開始支付利息，或債
    權人自交付之借款中預先扣除部分利息，衡情並無債務人先
    支付利息達數個月之久，卻分文未取得借款之理？故被上訴
    人辯稱僅支付利息，未取得本金云云，亦屬無據。
  (四)綜上，系爭借貸契約去除願意同居之部分外，其餘部分仍屬
    有效，且上訴人事實上有交付借款55萬元予被上訴人。
七、按請求權，因15年間不行使而消滅，消滅時效，自請求權可
    行使時起算，時效因請求而中斷者，若於請求後6個月內不
    起訴，視為不中斷，民法第125條前段、第128條前段、第13
    0條分別定有明文。又所謂時效中斷者，係指時效完成以前
    ，因法定事由之發生，而使前此已進行之時效期間歸於無效
    ，重行起算其期間之意，至消滅時效完成後，即不生消滅時
    效中斷之問題。經查，系爭借款契約於82年9月25成立生效
    ，上訴人之借款返還請求權時效，自當日起即得行使，計算
    至97年9月24日止，已屆滿15年時效。上訴人雖曾於85年對
    被上訴人提起刑事詐欺告訴，可視為對被上訴人為請求，然
    上訴人未於6個月內起訴請求被上訴人返還借款，該時效視
    為不中斷。又上訴人雖曾以系爭借款債權存在，向原法院聲
    請假扣押裁定，並聲請強制執行被上訴之薪資債權（原法院
    97年度裁全字第8267號、97年度執全字第2842號板橋地方法
    院97年度執全字第3826號），然上訴人係於97年9月30日具
    狀聲請假扣押，再於97年11月17日執原法院97年度裁全字第
    8267號假扣押裁定，向原法院聲請強制執行之事實，業據本
    院向板橋地院調閱該97年度執全洪字第3826號民事執行案查
    明屬實，復有上訴人之假扣押聲請狀上板橋地院之收狀日期
    戳章記載「97年9月30日」可稽（附板橋地院97年度裁全字
    第8267號假扣押卷內），故上訴人之假扣押保全程序聲請，
    係在本件借款請求權15年時效完成後為之（時效於97年9月
    24日屆滿），該假扣押之聲請並不發生時效中斷之效力。再
    則，上訴人遲至98年9月22日始提起本件訴訟，亦有原審之
    民事起訴狀上收狀日期戳章「98年9月22日」為憑（見原審
    卷3頁），則本件55萬元借款迄上訴人起訴時，早已逾15年
    請求權時效，至為明確。被上訴人抗辯15年時效消滅而拒絕
    給付，即屬有據。
八、從而，本件上訴人依系爭借款契約之借款返還請求權，請求
    被上訴人給付55萬元及自84年9月1日起至清償日止，按年息
    20％計算之利息，為無理由，不應准許。原審為上訴人敗訴
    之判決，並無不合。上訴意旨指摘原判決不當，求予廢棄改
    判，為無理由，應予駁回。另上訴人追加（擴張）自83年3
    月25日起至84年8月31日止之按年息20％之利息部分，亦非
    有據，不應准許，此部分追加之訴，應併予駁回。
九、本件事證已臻明確，兩造其餘攻擊防禦方法及立論之證據資
    料，均經本院審酌後，對判決結果不生影響，爰無庸逐一論
    述。
十、據上論結，本件上訴人之上訴及追加之訴，均無理由，依民
    事訴訟法第449條第1項、第78條，判決如主文。
中    華    民    國    99    年    10    月    19    日
                    民事第十五庭
                        審判長法  官  王聖惠
                              法  官  邱瑞祥
                              法  官  呂淑玲
正本係照原本作成。
不得上訴。
中    華    民    國    99    年    10    月    19    日
                              書記官  明祖全

司法院資訊處製作；財團法人民間司法改革基金會備份。
